最高法院刑事判決　　　　　　　　　　　　　　　九十一年度台上字第七四二一號
　　上　訴　人　丁○○
　　選任辯護人　林慶雲律師
　　　　　　　　侯勝昌律師
　　　　　　　　楊靖儀律師
　　上　訴　人　乙○○
　　　　　　　　甲○○
　　　　　　　　戊○○
　　　　　　　　丙○○
右上訴人等因貪污等罪案件，不服台灣高等法院高雄分院中華民國九十年八月九日第
二審判決（八十九年度上更(一)字第七九號、第二二三號，起訴案號：台灣高雄地方法
院檢察署八十五年度偵字第一二九六、一三０九一號），提起上訴，本院判決如左：
    主  文
原判決撤銷，發回台灣高等法院高雄分院。
    理  由
本件原判決撤銷第一審科刑判決，依牽連關係從一重論處上訴人丁○○依據法令從事
公務之人員，對於主管之事務，直接圖利罪刑；另均論處上訴人乙○○、甲○○、戊
○○、丙○○共同行使公務員明知為不實之事項，而登載於職務上所掌之公文書，足
以生損害於公眾罪刑。固非無見。
惟查：（一）、有罪之判決書，除須將認定之犯罪事實詳記於事實欄，並應依刑事訴
訟法第三百十條第一款之規定，於理由欄內，記載所憑之證據及其認定之理由，使事
實與理由兩相一致，方為合法，倘事實欄雖有敘及，理由欄未加說明其所憑之證據及
認定之理由，即有判決不載理由或理由不備之違法。本件原判決事實認定乙○○發現
該二批日製影印機與我國規定之規格不符，且部分機件零落不完整，難以通過檢驗，
必遭受退運之處分，將使業者蒙受退運之損失，為達順利通過檢驗之目的，遂與甲○
○謀議，再由甲○○與戊○○、丙○○謀議，提供七台符合進口規格之影印機，準備
以調包矇混之方式送驗。而丁○○經甲○○聯絡，告知欲以調包矇混之方式送驗，明
知前開廠商之不法意圖，竟基於圖利廠商矇混進口銷售之犯意，允以協助配合（原判
決第四頁第二行至第十五行），因而認定其有圖利廠商之犯意，並進而論以圖利罪刑
。然就該二批進口影印機係日製與我國規格不符，難以通過檢驗，並未於理由中所明
其所憑之證據，僅於理由欄二之(三)，以乙○○於法務部調查局南部機動組中供稱，貨
主委託其報驗，其向貨主表示，若以舊品送驗可能通不過檢驗，並建議以新品送驗；
另丁○○亦供稱，於採樣時發現進口之影印機零落不完整，即告知乙○○不容易通過
檢驗為其論據（原判決第九頁倒數第一行至第十頁第一行，第十頁倒數第四行至第二
行），已有理由不備之違法。究竟該二批進口影印機是否因屬日製而與我國規格不符
，送驗一定不能通過？如僅屬舊品，何以一定難通過檢驗？此攸關認定丁○○有無圖
利廠商矇混進口銷售之犯意，自應加以調查釐清。本院前次發回意旨即予指明對「原
進口影印機規格不符，機件不完整難以通過檢驗，必遭受退運等處分使業者蒙受重大
損失，並未說明其所據」，原判決僅就難以通過檢驗，廠商必遭受退運等處分使業者
受重大損失說明其法令依據，致原有違法瑕疵仍在，自屬難以維持。（二）、有罪之
判決書，其所記載之事實及理由，前後必須互相一致，否則即屬理由矛盾，其判決當
然違背法令。原判決事實認定丁○○係於民國八十四年九月十九日在乙○○之報驗行
辦公室內，將已由經濟部商品檢驗局（現已改制為標準檢驗局）高雄分局第五課核定
完成之商品輸入報驗申請書二份，交給乙○○影印，再於影本上偽造為欲送驗之影印
機型號，當日由丁○○將原本及偽造後之影本，攜回該局送交不知情之課長邱松源核
章，再將經核章之偽造影本二份，寄交台灣電子檢驗中心，並在其職務上所掌之樣品
送驗單上偽載欲送驗之影印機型號後將二份樣品送驗單送交乙○○，而由乙○○於同
月二十四日將該不實之樣品送驗單二份，連同甲○○送來欲送驗之影印機七台，送交
台灣電子檢驗中心（原判決第四頁倒數第五行起至第六頁第七行）。於理由欄二之(七)
，則說明七台調包送驗之影印機中，其中四台係玉鼎公司分別於八十四年九月十四日
至二十一日出售予朱武增，時間在乙○○同月二十四日送往台灣電子檢驗中心之前，
足見乙○○所稱，係於二十四日收到七台應屬可信（原判決第十八頁倒數第一行至第
十九頁第八行止）。是原判決於事實認定乙○○係於八十四年九月十九日即填載欲送
驗之影印機型號偽造商品輸入報驗申請書各二份，丁○○亦於同日填載不實之樣品送
驗單各二份；但於理由又認該七台影印機中之四台最後售出日期為同月二十一日，而
於二十四日送交乙○○，其事實認定與理由說明，顯有矛盾，自有判決理由矛盾之違
誤。另原判決於理由內以該四台新購送驗之影印機價格為新台幣（下同）二十一萬二
千元，加上另三台影印機，七台總價應有三十餘萬元，認不可能由甲○○、乙○○自
行出資購買，應係貨主即戊○○、丙○○所買（原判決第十九頁倒數第四行至二十頁
第一行）。然理由內又謂丙○○稱進口影印機銷售利潤為一成，因而認丁○○圖利戊
○○約十萬餘元，圖利丙○○約六萬元，共十六萬元（原判決第十五頁倒數第四行至
第二行）。則原判決一方面認戊○○、丙○○可獲利約十六萬元，一方面認其等花三
十餘萬元另行購買影印機以通過檢驗，亦同有矛盾之違誤。從而乙○○究於何時偽造
商品輸入報驗申請書？丁○○圖利之金額若干？亦待究明，原判決遽以認定，尚嫌速
斷。（三）、審理事實之法院，對與待證事實有重要關係，客觀上有調查之必要性，
為認定事實與適用法律基礎之證據，均應依法詳加調查，倘未予調查，或雖已加調查
，而其內容尚欠明瞭者，亦與未經調查之情形無異，遽行判決，均屬依法應於審判期
日調查之證據未予調查之違法。戊○○於案發之初即供稱，係幫吳忠漢之客戶申請進
口，而甲○○亦供述是陳姓貨主（他字卷第四十七頁），戊○○於法務部調查局南部
機動組調查時亦稱，係日本一會社介紹陳姓男子借用其上彰企業有限公司名義進口（
偵字第一二九六號卷第五十二頁反面），似與甲○○上開所供相符。且七台調包之影
印機，其中已查出之由朱武增購買之四台，係ＸＥＲＯＸ、ＶＩＶＡＣＥ｜１６０號
型影印機一台，ＲＩＣＯＨＦＴ｜３２１３號型影印機三台，均係偽造之上彰公司之
商品輸入報驗申請書上之影印機型號，雖朱武增經原審傳訊到庭稱不記得有購買上開
四台影印機，亦不認識上訴人等人，但戊○○自始否認其係貨主，且否認曾與甲○○
連絡，辯稱對調包送驗均不知情，則其於原審請求向稅捐機關調查玉鼎公司及朱武增
公司之影印機銷售統一發票究開與何人，以查明係何人購買該四台影印機，及向海關
函查上彰公司進口該批影印機，係由何人領貨簽收，送往何處，以查明貨主，其此請
求攸關認定其是否為貨主及是否知情，客觀上自有調查之必要，亦非不易調查。原審
未予調查，自有證據調查未盡之違法。（四）、共同正犯之成立，除共同實施犯罪行
為者外，其就他人之行為負共同正犯之責者，以有意思聯絡為要件，若事先並未合謀
，他人實施犯罪行為之際，又係出於該行為者獨立之意思，即難令負正犯罪責。本件
二批進口之影印機分別以上彰公司名義及力兆興業有限公司（下稱力兆公司）名義申
報進口。丙○○自始坦承係借用力兆公司名義申報進口，戊○○則稱係他人借用上彰
公司申報進口，二人又始終否認彼此相識，而甲○○亦未曾供稱二批係同一家公司進
口。如果無訛，戊○○、丙○○二人縱係貨主，但如何能認其等就對方進口之影印機
欲通過檢驗而須以調包之方式矇混亦同有犯意之聯絡及行為分擔，原判決並未說明其
所憑之依據，徒以其等同時委由甲○○辦理，即認其等就對方犯行部分，亦屬共同正
犯，自有理由不備及適用法則不當之違誤。以上，或係上訴意旨所指摘，或為本院得
依職權調查之事項，應認原判決仍有撤銷發回更審之原因。
據上論結，應依刑事訴訟法第三百九十七條、第四百零一條，判決如主文。
中      華      民      國    九十一    年     十二     月    二十六    日
                              最高法院刑事第十二庭
                                  審判長法官  張  淳  淙
                                        法官  謝  俊  雄
                                        法官  蘇  振  堂
                                        法官  張  春  福
                                        法官  呂  丹  玉
      右正本證明與原本無異
                                              書  記  官
中      華      民      國    九十二    年      一      月      三      日
